臺灣新竹地方法院民事判決　　　　　　　 93年度訴字第234號
原　　　告　必成營造有限公司
法定代理人　丙○○
訴訟代理人　乙○○
被　　　告　新竹縣橫山鄉公所
法定代理人　甲○○
訴訟代理人　丁○○
　　　　　　何碧茹
上列當事人間請求給付工程款事件，本院於民國94年3月3日辯論
終結，判決如下：
    主  文
被告應給付原告新臺幣壹佰陸拾肆萬仟貳佰伍拾元，及自民國
九十三年五月十一日起至清償日止，按週年利率百分之五計算之
利息。
訴訟費用由被告負擔。
本判決予原告以新台幣伍拾肆萬元供擔保後得假執行。
    事實及理由
一、原告主張：
(一)被告前將「內灣線K19＋320線處增建鐵路人行地下道工程」
    對外招標，經原告得標後，兩造於民國（下同）91年11月7
    日簽訂工程合約，由原告承攬被告之前開工程，雙方並約定
    工程總價款為新台幣（下同）3,130,000元，嗣被告並將系
    爭工程委由訴外人立洲工程顧問有限公司（下稱立洲公司）
    日已全部完工，雙方並於92年6月6日辦理驗收，惟被告至今
    僅給付工程款1,486,750元，尚積欠原告1,643,250元之工程
    款迄未給付，屢經催討，被告仍未付款，為此，爰依兩造所
    訂工程契約及承攬之法律規定，訴請被告給付1,643,250 元
    及自起訴狀繕本送達翌日即93年5月11日起至清償日止，按
    週年利率百分之五計算之利息，並願供擔保請准為假執行之
    宣告。
(二)對被告抗辯之陳述：
    有關系爭工程之設計、監造等事宜，被告均係委託訴外人立
    洲公司辦理，另關於系爭工程中排水溝工程之施作，由原設
    計之暗溝改為明溝，及將排水溝位置由涵洞前中間位置移至
    旁邊，此均係於施作前，附近居民為灌溉便利群起陳情並提
    出建議希望將原暗溝設計改為明溝，經被告承辦人員何碧茹
    、立洲公司之戊○○、鐵路局承辦人員李志龍等人會勘討論
    後，決定變更設計將原排水溝之暗溝設計改為明溝設計，以
    利附近居民之灌溉需求，且為安全考量，並將排水溝由原涵
    洞中間之位置移至旁邊，則關於變更設計部分，被告承辦人
    員何碧茹於會勘時均在場並同意，嗣原告依被告所委託之訴
    外人立洲公司之指示施作排水溝，自無何施作瑕疵可言。至
    關於涵洞位置雖稍有調整，惟此係於施作前放樣時發現合約
    與被告所委託之訴外人立洲公司監造人員討論後，訴外人立
    洲公司承辦人員乃依現況修正施工圖，並指示依修正後之施
    工圖施作，則原告依被告所委託之訴外人立洲公司人員指示
    施作涵洞，亦無何施作瑕疵可言，則被告辯稱原告施作有瑕
    疵云云，實屬無理。況將水溝位置由原本直線設計改為彎曲
    施作，原告所需耗費之時間、人力、物力更鉅，倘非被告所
    委託之訴外人立洲公司變更設計後，指示原告施作，原告斷
    無自行變更設計之理。再系爭工程竣工迄今已1載餘，被告雖
    辯稱尚未驗收合格云云，惟系爭工程早已提供火車通行及附
    近居民灌溉使用，迄今未曾發生火車行駛之危安事件，亦未
    曾聽聞附近居民灌溉用水有何不便影響，再前開變更施工，
    對於系爭工程整體結構復未造成任何危險性，則被告辯稱原
    告未依合約施作，擅自變更設計，影響系爭工程整體結構堪
    虞云云，亦屬無理。
二、被告則以：
　　兩造於前開時、地簽訂系爭工程合約，雙方約定系爭工程之
 　 總價款為3,130,000元，嗣雙方簽訂合約後，原告即於91年1
    2月27日開工，至92年4月28日申報竣工，而被告並依採購法
    等相關規定，將系爭工程委託訴外人立洲公司規劃設計、現
    場監造，系爭工程施作期間，雖曾因附近居民陳情，經協調
    後將原排水溝之暗溝設計變更為明溝設計，惟於92年6月6日
    ，經被告至現場初驗查對後發現原告並未依約施作，竟擅將
    原所設計排水溝位置由涵洞中間位置移至旁邊，因原設計之
    排水溝施工作業較為困難，必須穿過橋下護岸後再轉向涵洞
    中間施作，而原告竟趁被告所委託訴外人立洲公司之監工人
    員未在現場之際，擅自變更排水溝之施工位置僅延著橋旁延
    伸至涵洞邊施作，意圖偷工以節省成本，茲因原告未知會被
    告所委託之設計監造立洲公司即擅自變更施工位置，則其所
    施作之前開排水溝工程不僅具有瑕疵，且結構安全堪虞；另
    原告所施作之涵洞位置亦與原施工圖不符，而有向左偏移情
    形，是原告此部分涵洞工程之施作既未按圖施工，自亦具有
    瑕疵，惟原告嗣後竟請被告所委託之訴外人立洲公司繪製與
    其施作位置相同之竣工圖陳報被告，企圖掩飾其未按圖施工
    之瑕疵，查依兩造工程合約第22條第2項約定，廠商於機關接
    受其所提出須變更之相關文件前，不得自行變更契約。且依
    同條第5項約定，契約之變更，非經機關及廠商雙方合意，作
    成書面紀錄，並簽名或蓋章者，無效。另依被告與所委託設
    計、監造之訴外人立洲公司所簽訂之委託契約書第2條第1項
    第3款亦約定，監工人員應切實監督承包商按圖施工，依約監
    造，因設計與實地不符或基於安全理由及其他事實需要，應
    隨時簽報核准後始辦理變更設計外，應不得變更原設計。本
    件原告雖主張係受被告所委託之立洲公司之指示始將排水溝
    、涵洞位置變更施作，惟依前開契約約定，變更設計必須事
    先簽報核准後始得為之，且須以書面行之，是被告既未曾收
    受任何書面，亦無任何簽核作業，則原告未依契約約定施作
    工程，自屬給付有瑕疵，惟嗣屢經原告修補瑕疵，均未獲置
    理，原告現更運用其為地方人士之便，發動民眾陳情，謊稱
    係應地方人士、居民之要求始如此施作，且民意希求繼續維
    持現況，不要變動已施作完成之工程，蓋被告執行公共工程
    相關建設乃維繫人民生命、財產安全，稍有不慎即造成人民
    生命、財產之損失，又系爭工程為穿越鐵路局內灣線箱涵，
    倘發生施工品質不佳情事，勢必影響鐵路交通載運乘客生命
    安全，是以，原告自應儘速修補瑕疵，以利系爭工程之驗收
    。復退萬步言之，縱鈞院認定被告有依約給付工程款之義務
    ，惟依兩造契約第7條第1項約定，被告亦得按不符項目標的
    之契約價金減價3倍辦理驗收，經核算結果此部分之金額共為
    33 ，302元，爰請求原告減價驗收。綜上，系爭工程雖已完
    工，而被告前亦已依約給付1,486,750元之工程款，惟前開工
    程既尚存有前開瑕疵存在，則被告自無給付1,643,250元之工
    程尾款之義務，是本件原告之請求自無理由，因此乃聲明求
    為判決駁回原告之訴。
三、程序方面：
    原告於起訴時，原請求被告應給付原告1,667,400元，及自9
    3年4月21日起算之利息，嗣於訴訟進行中減縮請求為1,643,
    250元，及自起訴狀繕本送達翌日（即93年5月11日）起算之
    利息（見本院(一)卷第59頁），為減縮應受判決事項之聲明，
    依民事訴訟法第255條第1項第3款之規定，核無不合，應予
    准許。
四、得心證之理由：
(一)原告主張伊於上開時日與被告簽訂工程合約，向被告承攬「
    內灣線K19＋320線處增建鐵路人行地下道工程」，雙方約定
    工程總價款為3,130,000元，而被告並將系爭工程委由訴外
    人立洲公司設計、監造，系爭工程已於91年12月27日開工，
    並於92年4月28日完工，於系爭工程施作期間，其排水溝工
    程曾因附近居民以灌溉便利為由，群起陳情提出建議希望將
    原排水溝之暗溝設計改為明溝設計，俾利附近居民灌溉用水
    便利，經被告承辦人員何碧茹、立洲公司之戊○○等人會勘
    討論後，決定將原排水溝之暗溝設計變更為明溝設計，系爭
    工程已於92年6月6日申辦初驗，並經火車通行及附近居民通
    行、灌溉用水使用，惟被告迄僅給付工程款1,486,750元，尚
    積欠原告1,643,250元之工程款迄未給付之事實，業據其提出
    系爭工程合約、原告91年工程合約表、新竹縣稅捐稽徵處92
    年9月印花稅大額憑證應納稅額繳款書、切結書、被告工程標
    單、廠商估價單、單價分析表、合約圖、營造業承攬土木工
    程開工報告表、被告工程估驗單、涵洞竣工圖、營造業承攬
    土木工程竣工報告表、被告92年7月11日之92橫鄉建字第
    00615 4號函、立洲公司92年8月5日之92立顧字第923 44號函
    、被告92年3月24日之92橫鄉建字第002419號函暨後附系爭工
    程92年3月4日會勘紀錄、被告結算明細表、委託監造契約書
    各一件、系爭工程開工前、施作中及完工後之照片共8幀為證
    （見本院(一)卷第9頁至第51頁、第66頁至第68頁、第110頁至
    第111頁、第171頁至第174頁），且為被告所不爭執，自堪原
    告此部分之主張為真實。
(二)至被告雖另以前揭情詞置辯，則本件所應審究者厥為原告是
    否擅自變更工程設計，施作工程有瑕疵？經查：
  1.關於排水溝位置由中間移至旁邊部分：
  查被告與訴外人立洲公司簽訂委託監造契約書，由被告將系
    爭工程委託訴外人立洲公司擔任規劃設計與現場監造事宜，
    於工程施作期間，訴外人立洲公司所指派代表之地位、職權
    ，均等同於被告所指派工地主任之地位，其對原告之指示與
    監督行為，效力亦等同於被告指派工地主任所指示、監督之
    效力等情，此有被告與訴外人立洲公司之委託監造契約書附
    卷可稽（見本院卷第171頁至第174頁），且觀兩造合約書第
    13條第1項、第2項約定自明，並為被告所不爭執，自堪信真
    實。次查，系爭工程於施作期間，訴外人立洲公司確均有指
    派代表到現場指揮、監工，而原告於施工時，亦均係聽命被
    告所委託立洲公司指派代表之指揮、監督乙節，此復為被告
    被告所自認（見本院(一)卷第60頁），亦堪認實在。
  第查，系爭工程於排水溝工程施作前，因附近鄰長潘金堷、
    鄉鎮代表周思連現場陳情，要求將新建地下道原設計之排水
    暗溝改為明溝設計，以防止水溝阻塞，並俾利清理方便，經
    被告所指派之現場承辦人員何碧茹、訴外人立洲公司戊○○
    、原告所指派之代表乙○○、鄉鎮代表周思連、鄰長潘金堷
    等人於92年3月4日現場會勘、協調後，被告同意將此部分工
    程辦理變更，並由訴外人立洲公司將原設計之排水暗溝設計
    更改為排水明溝之設計，原告復依訴外人立洲公司之指示按
    變更之設計施作排水明溝之情，此有橫山鄉內灣線K19＋320
    線處增建鐵路人行地下道工程會勘紀錄附卷可佐（見本院(一)
    卷第67頁），亦為被告所不爭執，自堪信實。而關於排水「
    明溝」、「暗溝」之區別僅是排水溝上是否加有水溝蓋，倘
    有加蓋即為「暗溝」，未加蓋即屬「明溝」，此據證人即訴
    外人立洲公司繪圖及解釋現場施工疑義者戊○○到庭證述詳
    實，復為兩造所不爭執，亦堪認真實。
  再查，系爭工程施作完成後，其涵洞右側之排水溝位置確實
    施作在涵洞前之橋面右側，而非中側位置，此有原告所提涵
    洞、排水溝施作完成後之照片三幀附卷可查（見本院(一)卷第
    110頁），且為兩造所不爭執，雖堪信實在。惟按公共工程
    興辦之主要目的，實為增進全民福祉、確保民生安全，而被
    告增建系爭鐵路人行地下道工程之目的，當亦係為謀民眾福
    祉，增進居民通行之最大便捷。而查系爭排水溝工程施作前
    ，曾經附近鄰長、鄉鎮代表及居民到場陳情，希將新建地下
    道原設計之排水暗溝改為明溝設計，以防止水溝阻塞，並俾
    利清理方便之情，已如前述，嗣被告同意將系爭工程中排水
    暗溝設計變更為明溝設計，必亦係慮及民眾需求及使用之便
    利，始足當之。復查，本件原告施作完成後之右側涵洞排水
    溝位置雖確實係沿橋邊右側施作，而非施作在正中間，惟系
    爭工程之排水溝工程既經被告同意變更工程設計為明溝設計
    等情，業如前所述，則以此其上不加水溝蓋之明溝設計，衡
    諸系爭排水溝渠寬度非微，此觀原告所提排水溝施作完成之
    照片自明（見本院(一)卷第110頁），倘將系爭排水溝渠施作
    在橋面正中央，此不僅造成民眾通行之不便，更易危及通行
    民眾生命、身體之安全，信此絕非被告興建系爭公共工程之
    目的，亦與政府機關興建公共工程之本旨不符，再參諸橫山
    村辦公處村長姜德煙所出具之陳情書中說明欄第二點載明：
    「二、人行地道圳路位置，經幾次聯合會勘時，因原有設計
    圳路位置在人行道中央，隔水板取放不易，經全體使用者再
    三要求承包商設計公司及有關單位會勘人員，同意更改至今
    完成之圳路。」等語，有被告所不爭之陳情書及後附92年10
    月9日會勘記錄附卷可稽（見本院卷第175頁至第176頁），
    則此足徵系爭排水溝工程之施作確符合民意所趨，更達民眾
    使用之便捷。依此，被告所委託之訴外人立洲公司本於被告
    為謀通行民眾福祉，而同意變更系爭排水溝工程為明溝設計
    後，將排水溝施作位置隨之修正在橋旁，復指示原告依此施
    作排水溝工程，堪認此為被告同意變更排水溝為明溝設計後
    ，情事變更所應為之必然修正結果，並未違被告變更排水溝
    開函文說明三亦陳明：「有關溝渠位置疑義部分，經查水溝
    係依舊有水溝位置施作，以利行水及通行之安全性且達工程
    最大效率，建請貴所准予依現場配置辦理結算。」等語，此
    有訴外人立洲公司92年8月5日92立顧字第92344號函附卷可
    佐，則依前開函文更足悉目前興建完成之排水溝位置，除符
    合前述係對於民眾行水、通行便利、安全性之最大考量外，
    亦係依舊有水溝位址興建，俾得以維持原舊有溝渠現況，更
    可避免重築溝渠，而造成水道變更影響原有行水之生態，以
    達系爭工程施作之最大工程效益，則此部分工程之施作實乃
    符合兩造契約本旨及被告施作系爭公共工程之目的，則被告
    辯稱原告擅自變更工程，施作有瑕疵云云，無足採信。
  至被告雖另辯稱原告係為意圖偷工節省成本始將排水溝施作
    在旁，且如此施作係恐造成結構安全堪虞云云。惟查，系爭
    工程自92年6月6日辦理初驗後，即供火車及民眾通行使用，
    迄今已近二載，並未曾發生任何危安事件，此為被告所不爭
    ，而被告就其此部分所辯，並未能提出任何證據以實其說，
    則其前揭空言抗辯亦難採信。
  2.關於涵洞位置與圖示不符部分：
    至被告雖另辯稱原告所施作之涵洞位置與原施工圖不符，非
    在原中心點位置，而有向左偏移情形，是原告擅自變更工程
    原告所否認，並據其提出訴外人立洲公司所繪製之竣工圖及
    訴外人立洲公司92年8月5日92立顧字第92344號函附卷可稽
    。經查，系爭工程中原涵洞之設計位置為中心點，此有訴外
    人立洲公司所繪製之涵洞施工圖附卷可查（見本院(一)卷第44
    頁），嗣於涵洞施作完成後，訴外人立洲公司另提出施工完
    成之竣工圖，由訴外人立洲公司所出具之竣工圖則可明顯觀
    之施作完成後整座涵洞位置與原施工圖位置略有不同，而有
    往左移動情形，此亦有訴外人立洲公司所繪製之竣工圖附卷
    可佐（見本院(一)卷第47頁），再參諸原告所提訴外人立洲公
    司所函覆被告之前開函文說明二則載明：「經查本公司設計
    圖說確實已依照貴所92橫鄉建字第002419號函辦理，惟平面
    圖部分未標示清楚，隨文檢附修正圖說（即竣工圖）乙份。
    」等語，此有前開函文附卷可參（見本院(一)卷第51頁），則
    將訴外人立洲公司所繪製之施工圖、竣工圖及前開函文內容
    互核以觀，堪認訴外人立洲公司確實將涵洞之施工位置加以
    向左修正，衡諸工程施工常態，原所繪製之平面設計圖於施
    作時發現有誤而加以修正之情形亦所見多有，則訴外人立洲
    公司於工程實際施作時發現原平面設計圖有誤或有未清楚標
    示情形，而將圖說加以修正並清楚標示，復依修正圖說指示
    施作，此實未與工程施工常態相悖，況被告所委任之訴外人
    立洲公司亦函覆被告稱此部分涵洞工程之施作確實依照被告
    函文之指示辦理，亦符合92年3月4日之會勘紀錄結論，並提
    出修正圖說乙份（即竣工圖），此有前開函文附卷可佐，而
    被告就此函文之形式上真正亦未爭執，則此部分既屬工程之
    修正，自無變更設計可言，是被告辯稱原告擅自變更設計云
    云，顯係誤會，無足可採。是以，系爭涵洞工程既係被告所
    委託之訴外人立洲公司修正後施作，堪認原告主張此涵洞工
    程位置修正，係於施作前放樣時發現合約設計圖上涵洞中心
    點位置與原有水泥橋面銜接位置不符，被告所委託之訴外人
    立洲公司監造人員乃依現況修正施工圖，並指示原告依修正
    後之施工圖施作涵洞等情，尚非子虛。至被告雖辯稱原告未
    按圖施作涵洞後，竟又唆使被告所委託之訴外人立洲公司繪
    製與其施作位置相同之竣工圖，又此涵洞位置未按圖施作，
    將造成系爭工程之整體結構安全堪虞云云，惟被告就其所辯
    前詞，均未能舉證以實其說，則其前開所辯亦難採信。
(三)從而，原告依兩造所訂工程契約及承攬之法律規定，請求被
    告應給付1,643,250元及自起訴狀繕本送達翌日（即93年5月
    11日）起至清償日止之法定遲延利息，於法洵屬有據，自應
    予以准許。
五、假執行之宣告：
    原告陳明願供擔保，聲請宣告假執行，經核並無不合，爰酌
    定相當擔保金額准許之。
六、本件為判決基礎之法律關係已臻明確，兩造其餘之攻擊防禦
    方法核與判決結果不生影響，毋庸一一論列，併此敘明。
七、據上論結，本件原告之訴為有理由，依民事訴訟法第78條、
    第390條第2項，判決如主文。
中　　華　　民　　國　　94　　年　　3 　　月　　17　　日
                  民事第一庭    法　官　高敏俐
以上正本係照原本作成。
如對本判決上訴，須於判決送達後20日內向本院提出上訴狀。
中　　華　　民　　國　　94　　年　　3 　　月　　17　　日
                                書記官　洪木志
